【裁判字號】    99,訴,1194
【裁判日期】    991111
【裁判案由】    塗銷所有權移轉登記
【裁判全文】
臺灣臺南地方法院民事判決              99年度訴字第1194號
原      告  台新國際商業銀行股份有限公司
法定代理人  乙○○
訴訟代理人  丙○○
被      告  丁○○
            甲○○
上列當事人間請求確認買賣關係不存在等事件，經本院於民國99
年10月28日言詞辯論終結，判決如下：
    主  文
確認被告間於民國九十七年十二月二十二日就坐落臺南縣西港鄉
○○段五八五之二三地號、面積七十三平方公尺、權利範圍全部
之土地及其上六四建號即門牌號碼臺南縣西港鄉後營村後營三一
七號、權利範圍全部之建物所為之買賣關係不存在。
被告甲○○應將前項土地及建物，於民國九十八年一月八日以買
賣為原因所為之所有權移轉登記，予以塗銷。
訴訟費用新臺幣伍仟捌佰肆拾元，由被告負擔。
    事實及理由
壹、程序方面
一、按確認之訴非原告有即受確認判決之法律上利益者，不得提
    起。所謂即受確認判決之法律上利益，係指法律關係之存否
    不明確，原告主觀上認其在法律上之地位有不安之狀態存在
    ，且此種不安之狀態，能以確認判決將之除去者而言，有最
    高法院52年台上字第1240號判例意旨參照。查本件原告主張
    其為被告丁○○之債權人，被告丁○○積欠原告借款債務未
    清償，於民國97年12月間被告丁○○積欠原告之金額為新台
    幣（下同）369,181元，是被告間就系爭坐落臺南縣西港鄉
    ○○段585之23地號土地及其上64建號即門牌號碼臺南縣西
    港鄉後營村後營317號建物（上列土地及建物以下簡稱系爭
    不動產）所訂之買賣契約、移轉所有權登記行為是否出於通
    謀虛偽意思表示而為，關乎上開不動產是否仍為被告丁○○
    所有、原告得否對上開不動產聲請強制執行以滿足自己之債
    權，而原告對此既有爭執，其自有提起本件訴訟以確認被告
    間就上開不動產所為之買賣關係是否存在之利益，合先敘明
    。
二、被告均經合法通知，未於言詞辯論期日到場，核無民事訴訟
    法第386條所列各款情事，爰依原告之聲請，由其一造辯論
    而為判決。
貳、實體方面：
一、原告起訴主張:
（一）被告丁○○於92年5月向原告申請卡號0000000000000000
      之現金卡使用，被告丁○○至99年7月20日止，消費記帳
      尚積欠533,188元（包括消費本金369,181元、利息136,
      182元及違約金27,825元）。被告丁○○自97年4月即未依
      約繳款，其帳務在97年12 月29日轉為呆帳，轉為呆帳時
      積欠原告381,198元（包括本金369,181元及利息為1,207
      元）。而被告丁○○竟將其所有坐落臺南縣西港鄉○○段
      585之23地號土地全部及其上64建號即門牌號碼臺南縣西
      港鄉後營村後營317號建物全部，於98年1月8日，以原因
      發生日期97年12月22日之買賣為由，將系爭不動產移轉登
      記予被告甲○○，顯有脫產之嫌疑。
（二）被告間為避免被告丁○○因債務問題，導致其不動產遭各
      債權銀行強制執行，竟於98年1月8日將該系爭不動產以買
      賣為由辦理所有權移轉登記，此由系爭不動產已設有抵押
      權，而買賣之後，其抵押權並未塗銷、抵押權之債務人亦
      未變更，仍為被告丁○○等情，顯不符合一般交易慣例，
      足證被告間移轉不動產之行為，乃係「通謀虛偽意思表示
      」。其目的在逃避債權人之追償，且該系爭不動產之移轉
      時間又在被告丁○○債務發生逾期未清償之後，故以買賣
      行為之名行脫產之實至為明顯。依民法第87條第1項之規
      定，其法律行為應屬無效，依民法第113條之規定，無效
      法律行為之當事人，於行為當時知其無效，或可得而知者
      ，應負回復原狀或損害賠償之責任。又按債務人怠於行使
      權利時，債權人因保全債權，得以自己之名義，行使其權
      利，民法第242條訂有明文。故被告間之買賣關係及所有
      權移轉行為若為通謀虛偽意思，則依民法113條之規定應
      回復原狀，故本件系爭不動產所有權應仍屬於被告丁○○
      所有，原告主張依民法第242條代位被告丁○○之所有權
      權利，請求依民法第113條之規定回復登記於被告丁○○
      名下所有。
（三）債務人所有之財產除對於特定債權人設有擔保物權外，應
      為一切債務之總擔保，倘債務人財產已不足清償一切債務
      時，而竟將財產惡意脫產他人，且非用以清償具有優先受
      償權之債務，對於普通債權人甚不公平，即難謂無詐害行
      為（最高法院78年度台上字第1583號判決意旨參照），今
      被告丁○○將其所有之系爭不動產以買賣之名移轉登記為
      被告甲○○所有，顯為有害及原告債權之行為。
（四）縱前述先位聲明不成立，惟依民法第244條第2項之規定，
      債權人得聲請法院撤銷之，故除鈞院命被告提出合理買賣
      價金、買賣資金來源、買賣價金流向明細等証明買賣事實
      外。另債務人丁○○於負債期間曾求助於其家人，故被告
      甲○○對債務人丁○○之財務狀況應無不知情之道理，而
      債務人仍居住於該系爭不動產，且抵押權債務人設定仍為
      丁○○，此有違一般交易慣例之事實亦可窺知買受人並無
      所有之意思，而移轉時點又為丁○○債務逾期履行困難之
      後，其移轉之意圖乃為脫產以避免遭債權人強制執行至為
      明顯，故難謂債務人與買受人雙方間無脫產之惡意。
（五）綜上先、備位所述，按民法第87條之通謀虛偽意思表示，
      與同法第244條第2項之受益人明知有損害於債權人之權利
      者，該主觀要件之舉證須參酌客觀事實以為認定。實務上
      乃針對該買賣雙方所約定之價金是否顯不相當、債務人是
      否確實收受買賣價金（即資金流程）、買受人是否知悉債
      務人對金融機構負有債務且逾期未清償、土地登記謄本上
      所載之負擔之義務人（如：抵押權人）為誰、系爭買賣關
      係成立時點是否在債務人發生逾期不清償債務而陷於無資
      力之後或有無緊密相臨、債務人逾期不清償情務之時間長
      度等相關事實，以作為認定買賣雙方係通謀虛偽意思表示
      ，或買受人係明知該買賣行為有損害於金融機構之證據及
      依據，以上事實足證被告之所有權移轉行為顯係有害原告
      之債權。
（六）並先位聲明：1.確認被告間於97年12月22日就系爭不動產
      所為之買賣關係不存在；2.被告甲○○應塗銷系爭不動產
      於98年1月8日所為之所有權移轉登記，回復登記為被告丁
      ○○所有。備位聲明：1.被告間於97年12月22日就系爭不
      動產所為之買賣債權行為及於98年1月8日所為之所有權移
      轉登記之物權行為，應予撤銷；2.被告甲○○應塗銷系爭
      不動產於98年1月8日所為之所有權移轉登記，回復登記為
      被告丁○○所有。
二、被告均未於言詞辯論期日到場，亦均未提出書狀作何聲明或
    陳述。
三、原告主張上開事實，業據其提出信用卡申請書、催收帳卡查
    詢、土地及建物登記謄本等件為證，並本院依職權向台南縣
    佳里地政事務所取調系爭不動產之辦理移轉登記資料核閱屬
    實，並調閱被告丁○○98年度之財產資料，查明其於98年度
    僅有所得收入327,650元，此有稅務電子閘門財產所得調件
    明細表在卷可稽，尚不以清償積欠原告之債務，且系爭不動
    產於91年間設定之抵押權，其債務人仍為被告丁○○，並未
    變更為被告甲○○，亦有土地及建物登記謄本附卷可稽，顯
    有違一般買賣交易習慣，而被告均未於言詞辯論期日到場，
    亦均未提出書狀作何聲明或陳述，本院依上開證據調查結果
    ，堪信原告主張為真實。
七、從而，原告依據民法第87條、第113條及第242條之規定，請
    求確認被告間於97年12月22日就坐落坐落臺南縣西港鄉○○
    段585之23地號土地全部及其上64建號即門牌號碼臺南縣西
    港鄉後營村後營317號建物全部，所為之買賣關係不存在，
    並請求被告甲○○塗銷如主文第2項所示之不動產所有權移
    轉登記，為有理由，應予准許。
八、原告先位聲明請求確認被告就系爭不動產之買賣關係不存在
    ，為有理由，本院就其備位聲明部分即毋庸再予審究，附此
    敘明。
九、按法院為終局判決時，應依職權為訴訟費用之裁判，民事訴
    訟法第87條第1項定有明文。查本件原告之訴為有理由，本
    件訴訟費用經核為新臺幣5,840元（即第一審裁判費），應
    由敗訴之被告負擔。
十、結論：原告之訴為有理由，依民事訴訟法第385條第1項、第
    78條、第85條第1項前段、第87條第1項，判決如主文。
中    華    民    國    99    年    11    月    11    日
                  民事第二庭    法      官  翁金緞
以上正本證明與原本無異。
如對本判決上訴，須於判決送達20日內向本院提出上訴狀。如委
任律師提起上訴者，應一併繳納上訴審裁判費。
中    華    民    國    99    年    11    月    11    日
                                書記官  彭建山

司法院資訊處製作；財團法人民間司法改革基金會備份。
